【裁判字號】    96,竹簡,1044
【裁判日期】    971014
【裁判案由】    遷讓房屋
【裁判全文】
臺灣新竹地方法院民事簡易判決        96年度竹簡字第1044號
原      告  新竹市警察局
法定代理人  戊○○
訴訟代理人  林進塗律師
複代理人    己○○
被      告  乙○○
                        號
訴訟代理人  龍其祥律師
被      告  辛○○
兼上一人之  庚○○
法定代理人            現應受.
上列當事人間請求遷讓房屋等事件，本院於民國97年8月29日辯
論終結，判決如下：
    主  文
被告乙○○應將坐落於新竹市○○段一四八八地號土地上，如附
圖一即新竹市地政事務所96年8月8日土地複丈成果圖所示之1488
-A部分、面積一六二平方公尺之木造及磚造建物，及1488-B部分
、面積二八平方公尺之庭院，及1488-C部分、面積一三平方公尺
之庭院，即門牌號碼為新竹市○○路一二五巷一四號之房屋，遷
讓交還原告，並應自民國九十七年四月一日起至將上開房屋遷讓
交還原告之日止，按月給付原告新臺幣壹佰壹拾貳元伍角。
原告對被告乙○○其餘之訴駁回。
被告辛○○及庚○○應將坐落於新竹市○○段二六地號土地上，
如附圖二即新竹市地政事務所96年9月27日土地複丈成果圖所示
之26-A部分，面積一０二平方公尺，即門牌號碼為新竹市○○路
一五八號之房屋，遷讓交還原告，並應自民國九十七年五月十七
日起至將上開一五八號房屋遷讓交還原告之日止，按月連帶給付
原告新臺幣壹佰陸拾貳元伍角。
訴訟費用由被告乙○○負擔五分之二，被告辛○○及庚○○連帶
負擔五分之三。
本判決第一項得假執行；但被告乙○○如以新台幣貳萬元為原告
預供擔保，得免為假執行。
本判決第三項得假執行。
原告其餘假執行之聲請駁回。
    事實及理由
甲、程序方面
一、按訴狀送達後，原告不得將原訴變更或追加他訴，但被告同
    意者，或請求之基礎事實同一，或不甚礙被告之防禦及訴訟
    之終結者，不在此限；被告於訴之變更或追加無異議，而為
    本案之言詞辯論者，視為同意變更或追加。次按，原告於判
    決確定前，得撤回訴之全部或一部，但被告已為本案之言詞
    辯論者，應得其同意；民事訴訟法第二百五十五條第一項第
    一款、第二款、第七款、第二項及第二百六十二條第一項定
    有明文。查本件原告起訴時，關於請求遷讓坐落於新竹市○○段一四八八地號土地上，門牌號碼為新竹市○○路一二五
    巷一四號房屋（下簡稱十四號房屋）之部分，原係以乙○○
    及丑○○、癸○○為被告，另原告請求遷讓坐落於新竹市○○段二六地號上，門牌號碼為新竹市○○路一五八號房屋（
    下簡稱一五八房屋）之部分，原係以辛○○、庚○○及子○○為被告。嗣原告於本院言詞辯論期日前，即民國（以下同
    ）96年6月28日、96年7月25日，先後以民事呈報及撤回狀、
    民事準備書（一）及撤回狀，撤回對被告丑○○、癸○○及
    子○○之訴訟，自無須得其餘被告之同意。而原告復於96年
    8月8日本院行勘驗程序時，追加甲○○、丙○○、丁○○為
    遷讓十四號房屋之被告；又於96年10月22日以民事準備書（
    三）及追加被告狀，追加壬○○為遷讓十四號房屋之被告；
    再於97年1月24日言詞辯論期日時，追加依不當得利之法律
    關係，請求被告乙○○、壬○○、甲○○、丙○○、丁○○
    應自兩造終止該十四號房屋之借貸契約時起，至遷讓交還原
    告該十四號房屋之日止，按月連帶給付原告新臺幣（以下同
    ）一百十二元伍角之損害金；及請求被告辛○○、庚○○應
    自起訴狀繕本送達之翌日起至遷讓交還原告該一五八號房屋
    之日止，按月連帶給付原告一百六十二元伍角之損害金。復
    於97年8月29日本院最後一次言詞辯論期日時，當庭撤回對
    被告壬○○、甲○○、丙○○、丁○○之訴訟；而經核原告
    先前追加壬○○、甲○○、丙○○、丁○○為其請求遷讓十
    四號房屋之被告部分，另一被告乙○○之訴訟代理人未表示
    異議，並為本案之言詞辯論，依法視為同意；至於原告另依
    不當得利之法律關係，追加請求被告乙○○、壬○○、甲○○、丙○○、丁○○應自兩造終止使用借貸關係之時起至遷
    讓交還原告十四號房屋之日止，按月連帶給付原告一百十二
    元伍角之損害金；及請求被告辛○○、庚○○應自起訴狀繕
    本送達之翌日起至遷讓交還原告一五八號房屋之日止，按月
    連帶給付原告一百六十二元伍角之損害金之部分，其不當得
    利請求權發生之基礎事實，係為被告占用原告所管理之房屋
    ，此經核與原告請求被告遷讓房屋之基礎事實相同，且原告
    此部份之追加，不甚礙被告之防禦及訴訟之終結，自應准許
    。至於原告於97年8月29日本院最後一次言詞辯論期日時，
    當庭撤回對被告壬○○、甲○○、丙○○、丁○○之訴訟部
    分，業經被告乙○○之訴訟代理人表示同意，且該等被撤回
    之被告迄未到庭進行過言詞辯論，則揆諸首開之規定，原告
    前開訴之追加、撤回及變更，程序上應予准許，故本件經原
    告為訴之追加、撤回及變更後，其訴之聲明即為：１、被告
    乙○○應將坐落於新竹市○○段一四八八地號土地上，如附
    圖一即新竹市地政事務所96年8月8日土地複丈成果圖所示之
    1488-A部分、面積一六二平方公尺之木造及磚造建物，及14
    88-B部分、面積二八平方公尺之庭院，及1488-C部分、面積
    一三平方公尺之庭院，即門牌號碼為新竹市○○路一二五巷
    一四號之房屋，遷讓交還原告，並應自兩造間就十四號房屋
    終止使用借貸契約之日起至被告乙○○將該十四號房屋遷讓
    交還原告之日止，按月給付原告壹佰壹拾貳元伍角；２、被
    告辛○○及庚○○應將坐落於新竹市○○段二六地號土地上
    ，如附圖二即新竹市地政事務所96年9月27日土地複丈成果
    圖所示之26-A部分，面積一０二平方公尺，即門牌號碼為新
    竹市○○路一五八號之房屋，遷讓交還原告，並應自起訴狀
    繕本送達之翌日起至被告辛○○、庚○○將該一五八號房屋
    遷讓交還原告之日止，按月連帶給付原告壹佰陸拾貳元伍角
    ；３、訴訟費用由被告負擔。
二、本件被告辛○○、庚○○經合法通知，未於言詞辯論期日到
    場，核無民事訴訟法第三百八十六條各款所列情形，爰依被
    告聲請，由其一造辯論而為判決。
乙、實體方面
一、原告主張：
（一）緣坐落於新竹市○○段一四八八地號土地上，如附圖一即
      新竹市地政事務所96年8月8日土地複丈成果圖所示之1488
      -A部分、面積一六二平方公尺之木造及磚造建物，及1488
      -B部分、面積二八平方公尺之庭院，及1488-C部分、面積
      一三平方公尺之庭院，即門牌號碼為新竹市○○路一二五
      巷一四號之房屋，屬於國有財產，由原告機關管理使用，
      原告並以之作為職員宿舍，供原告機關之職員借貸使用。
      而被告乙○○之母即訴外人周鄭秀英生前擔任原告單位之
      雇員時，曾於39年10月25日向原告借用上開十四號房屋居
      住，並在退休後繼續居住，且在上開房屋右側及後部增建
      廚房、曬衣間及二間房間，而增建部分均無獨立之出入門
      戶，嗣周鄭秀英於94年1月13日死亡，而由周鄭秀英之女
      即被告乙○○繼續居住於上開房舍迄今，原告乃依民法第
      四百七十二條第一項第四款「借用人死亡者，貸與人得終
      止契約」之規定，予以對周鄭秀英之所有繼承人即包括被
      告乙○○及訴外人甲○○、丙○○、丁○○及壬○○，合
      法終止其間就該十四號房屋之使用借貸關係後，請求被告
      乙○○遷出並返還上開房屋，惟遭被告乙○○之拒絕，為
      此，原告自得依最高法院五十一年度台上字第二六八０號
      、五十二年度台上字第三一四六號判例之意旨，本於管理
      人之地位，依所有物返還請求權及借用物返還請求權之法
      律關係，依照選擇合併之關係，請求被告乙○○遷讓交還
      上開房屋予原告，暨依不當得利之法律關係，請求被告乙○○自兩造就該十四號房屋之借貸契約終止之日起，迄上
      開房屋遷讓交還原告之日止，按月給付原告相當於房屋租
      金112元5角之不當利益，並聲明：１、被告乙○○應將坐
      落於新竹市○○段一四八八地號土地上，如附圖一即新竹
      市地政事務所96年8月8日土地複丈成果圖所示之1488 -A
      部分、面積一六二平方公尺之木造及磚造建物，及1488-B
      部分、面積二八平方公尺之庭院，及1488-C部分、面積一
      三平方公尺之庭院，即門牌號碼為新竹市○○路一二五巷
      一四號之房屋，遷讓交還原告，並應自兩造間就十四號房
      屋終止使用借貸契約之日起至被告乙○○將該十四號房屋
      遷讓交還原告之日止，按月給付原告壹佰壹拾貳元伍角；
      ２、訴訟費用由被告負擔；３、原告願供擔保請准宣告假
      執行。
（二）緣坐落於新竹市○○段二六地號土地上，如附圖二即新竹
      市地政事務所96年9月27日土地複丈成果圖所示之26-A部
      分，面積一０二平方公尺，即門牌號碼為新竹市○○路一
      五八號之房屋，亦屬於國有財產，由原告機關管理使用，
      原告並以之作為職員宿舍，供原告機關之職員借貸使用。
      而被告辛○○於任職原告單位期間，曾於民國61年1月間
      借用原告所管理之該一五八號房屋居住，嗣被告辛○○於
      80年12月15日自新竹縣警察局退休，目前已遭法院宣告禁
      治產，由其女兒即被告庚○○擔任監護人，而被告辛○○
      及被告庚○○實際上並未居住於一五八號房屋，反將上開
      宿舍轉借予訴外人子○○使用，業已構成民法第四百七十
      二條第一項第二款「借用人違反約定或依物之性質而定之
      方法使用借用物，或未經貸與人同意允許第三人使用者」
      ，貸與人得終止借貸契約之規定，且被告辛○○及庚○○
      亦違反宿舍管理手冊第十一條及警察機關宿舍管理要點第
      十一條轉借他人使用之行為，復違反上開宿舍管理手冊第
      十條「離職及退休應在三個月內遷出... 」及警察機關宿
      舍管理要點第十四條「借用人... 退休應在三個月內遷出
      」之規定，經原告多次以書面催討均置不理，原告爰以本
      件起訴狀繕本之送達，作為終止兩造間就該一五八號房屋
      借貸關係之意思表示，並依所有物返還請求權及借用物返
      還請求權之法律關係，依照選擇合併之關係，請求仍有物
      品置放而占用該一五八號房屋之被告辛○○及庚○○遷讓
      並交還一五八號房屋予原告，暨依不當得利之法律關係，
      請求被告辛○○及庚○○自起訴狀繕本送達之翌日起迄上
      開一五八號房屋遷讓交還原告之日止，按月連帶給付原告
      相當於房屋租金162元5角之不當利益，並聲明：１、被告
      辛○○及庚○○應將坐落於新竹市○○段二六地號土地上
      ，如附圖二即新竹市地政事務所96年9月27日土地複丈成
      果圖所示之26-A部分，面積一０二平方公尺，即門牌號碼
      為新竹市○○路一五八號之房屋，遷讓交還原告，並應自
      起訴狀繕本送達之翌日起至被告辛○○、庚○○將該一五
      八號房屋遷讓交還原告之日止，按月連帶給付原告壹佰陸
      拾貳元伍角；２、訴訟費用由被告負擔；３、原告願供擔
      保請准宣告假執行。
（三）對被告抗辯之陳述：
  １、被告乙○○雖主張伊係身心障礙者，依行政院人事行政局
      92年9月5日院授人住字第0920307880號函釋意旨，其因未
      獲安置，故得繼續居住該十四號房屋云云，原告予以否認
      。概依行政院92年12月24日院授人住字第0920311170號函
      說明第一條第二項規定: 「…在未安置前准暫時續住，時
      間以半年為限，半年輔導安置期滿如機關已協助安置而現
      住人不願接受安置或不符殘障福利機構資格者，所住宿舍
      均應返還。」，而被告周淑因不符繼續居住之規定，原告
      曾函文請其搬遷，惟遭其拒絕，其並於95年2月15日向原
      告提出陳情，希望能續住該十四號房屋，原告即依上開函
      示之規定，准予其續住半年，並轉由新竹市政府社會局給
      予協助辦理輔導安置工作，但被告乙○○並不願意接受新
      竹市政府社會局所幫其安置之工作，是被告乙○○既曾由
      新竹市政府社會局給予輔導安置而不願意接受，且已超過
      上開行政院92年12月24日院授人住字第0920311170號函所
      規定暫准續住之半年期間，依法即應返還該十四號房屋，
      被告乙○○並不得主張有續住之權利，惟六個月期滿後被
      告乙○○仍未搬遷，原告體念其困境拖延一年三個月後，
      迨至九十六年五月三十一日始具狀提起本件之訴訟，是被
      告乙○○辯稱其得依法拒絕搬遷云云，並無理由。
  ２、至於被告乙○○另以其因身體殘障無法久坐，無法負荷新
      竹市政府社會局工作之安排，並非無故拒絕新竹市政府社
      會局之安置云云，然原告予以否認。概被告乙○○此部分
      之辯解，僅為其單方面主觀之臆測，因被告乙○○既未實
      際就任並從事市政府社會局所安置之該工作，並不能知道
      其身體是否真的不能負荷，況倘若被告乙○○之身體狀況
      確實無法負荷市政府社會局所安排之該工作，也可以申請
      改調其他單位，並不得以之做為拒絕安置之藉口。是被告
      乙○○辯稱並非不願接受安置云云，顯係辯解之詞。
二、被告之抗辯：
（一）被告乙○○之答辯：
      被告乙○○固不爭執：原告已對被告乙○○之被繼承人即
      周鄭秀英之全體繼承人，針對該十四號房屋之使用借貸關
      係，予以合法終止，且伊於之後仍繼續占用該房屋，暨周
      鄭秀英就該十四號房屋之增建部分，並無獨立之出入口，
      以及假使（假設語氣）伊之使用該房屋，對原告構成不當
      得利，其不當得利金額每年以該房屋之價值即一三五００
      元之年息百分之十即一三五０元計算，每月為一一二點五
      元，並原告於伊在九十五年二月十五日陳請續住該十四號
      房屋後，已發文同意伊續住半年，並有協請新竹市政府社
      會局協助安置被告乙節，惟否認其應遷讓返還該十四號房
      屋予原告，並對原告負不當得利之返還責任，辯稱：伊係
      領有殘障手冊之身心障礙者，且無謀生能力，依行政院人
      事行政局92年9月5日院授人住字第09 20307880號函釋意
      旨:「居住眷舍之退休人員及其配偶均已死亡，其已成年
      子女如身心障礙無謀生能力，應由眷舍管理機關透過當地
      政府輔導安至於殘障福利機構，在尚未獲妥善安置前，准
      予暫時續住。」，可見在伊未受妥善安置前，自得繼續居
      住系爭十四號房屋。而原告雖提出行政院人事行政局92年
      12月24日院授人住字第092031 1170號函，主張「在未安
      置前准暫時續住，時間以半年為限」，惟該函後段另謂：
      「半年輔導安置期滿，如機關已協助安置而現住人不願意
      接受安置或不符殘障福利機構安置資格者，所住宿舍均應
      返還」，亦即必須在機關已協助安置而現住人不願意接受
      安置或不符殘障福利機構安置資格時，始得認為應返還宿
      舍。就本件而言，原告僅通知新竹市政府社會局協助安置
      輔導被告乙○○，而安置輔導可分為心智障礙者或植物人
      之處所安置及一般殘障者之就業安置，伊非心智障礙者或
      植物人，並不適合處所安置，僅適合就業安置，然而新竹
      市政府社會局雖稱可安插伊在新竹市政府擔任臨時雇員，
      但伊因身體無法負荷長期久坐在椅子上，乃無法接受市政
      府之安排而從事該工作，此從伊早年考上公職，礙於身體
      無法久坐而不得不辭職乙事即可獲得印證，故伊實際上係
      因身心障礙而無法接受市政府社會局之上開安置，並非不
      願意接受安置，除此之外，新竹市政府對其並未有其他安
      置措施，準此，即難認被告乙○○係屬機關已協助安置而
      不願意接受安置之情形，揆諸上開函示之意旨，被告應得
      主張在被妥善安置前，得繼續居住該十四號房屋而不構成
      無權占用。況針對原告訴請伊立即遷讓該十四號房屋，經
      伊向新竹市政府身心障礙者保護委員會提出申訴，依該委
      員會審議之結果，其亦建議原告應斟酌本件被告乙○○之
      情況，給予延長適當之續住期間，是本件伊既已符合身心
      障礙者權益保障法所定之身體障礙，且無謀生能力，而新
      竹市政府又未給予伊適當之安置，則依前述身心障礙者權
      益保障法之立法精神，自應認於伊受到妥善安置之前，自
      得繼續有權占有使用該十四號房屋，故原告之主張並無理
      由，並聲明請求：１、原告之訴駁回；２、訴訟費用由原
      告負擔；３、如受不利益之判決，請准供擔保免為假執行
      。
（二）被告辛○○及庚○○二人均未於言詞辯論期日到場，亦未
      提出準備書狀作何聲明或陳述。
三、就原告與被告乙○○之間所不爭執之事項：１、原告已對被
    告乙○○之被繼承人即周鄭秀英之全體繼承人，針對該十四
    號房屋之使用借貸關係，予以合法終止，且被告乙○○於之
    後仍繼續占用該房屋；２、周鄭秀英生前就該十四號房屋之
    增建部分，並無獨立之出入口；３、假使（假設語氣）被告
    乙○○之使用該十四號房屋，對原告構成不當得利，其不當
    得利金額每年以該房屋之價值即一三五００元之年息百分之
    十即一三五０元計算，每月為一一二點五元；４被告乙○○
    確屬身心障礙而無謀生能力，且無受扶養之事實，而原告於
    被告乙○○在九十五年二月十五日陳請續住該十四號房屋後
    ，已發文同意被告乙○○續住半年，並已請新竹市政府社會
    局協助安置被告乙○○，而新竹市政府社會局亦已幫被告乙○○安置找到了一個屬臨時人員之工作（此見卷一被告乙○○之民事答辯（一）狀第三頁所載），惟被告乙○○以其身
    體體力無法負荷該工作而未接受該安置，並繼續住於該十四
    號房屋；５、針對原告訴請被告乙○○立即遷讓該十四號房
    屋乙事，經被告乙○○向新竹市政府身心障礙者保護委員會
    提出申訴，依該委員會審議之結果，其建議原告應斟酌
    本件被告乙○○之情況，給予延長適當之續住期間。
四、本院之判斷：
（一）就原告與被告乙○○部分：
      茲本件兩造間有爭執，應予以審究者，在於：被告乙○○
      得否以未受到機關之妥善安置為由，而主張其仍得繼續使
      用該十四號房屋，不須返還該房屋予原告，且對原告未構
      成無權占用及不當得利？經查：
  １、按有左列各款情形之一者，貸與人得終止契約：... 四、
      借用人死亡者，民法第四百七十二條第四款定有明文。又
      依行政院人事行政局92年9月5日院授人住字第0920307880
      號函釋意旨固謂: 「居住眷舍之退休人員及其配偶均已死
      亡，其已成年子女如身心障礙無謀生能力，應由眷舍管理
      機關透過當地政府輔導安至於殘障福利機構，在尚未獲妥
      善安置前，准予暫時續住。」，且針對上開函釋，行政院
      人事行政局再以92年12月24日院授人住字第0920311170號
      函釋，補充規定為「... 而無受扶養事實者，宿舍管理機
      關應主動協助聯繫直轄市或縣市政府，依規定將其輔導安
      置於身心障礙福利機構。在未安置前准暫時續住，時間以
      半年為限，半年輔導安置期滿，如機關已協助安置而現住
      人不願意接受安置或不符殘障福利機構安置資格者，所住
      宿舍均應返還」之情，有卷內所附之上開函釋規定可參。
      惟查，原告針對被告乙○○於九十五年二月十五日之陳請
      續住在該十四號房屋乙事，已發文同意被告乙○○續住半
      年，並已請新竹市政府社會局協助安置被告乙○○，而新
      竹市政府社會局亦已幫被告乙○○安置找到了一個屬臨時
      人員之工作，惟被告乙○○以其身體體力無法負荷該工作
      而未接受該安置之情，已如前述，並有原告提出其之九十
      五年二月二十四日發文之竹市警後字第0950006380號函影
      本一份在卷可憑，堪信為實。而原告既已准許被告乙○○
      再續住六個月，復已協請新竹市政府社會局幫被告乙○○
      安排了一個屬臨時人員性質之工作，準此，可認原告所為
      ，業已符合上開行政院人事行政局函釋之規定。雖被告乙○○辯稱：其係因身體因素，無法負荷新竹市政府社會局
      幫其安排之該需久坐於椅子上之工作，並非無故不接受安
      置乙節，惟查，被告乙○○既非屬心智障礙者，並不適合
      處所之安置，僅適合就業安置，此為其所自承，則原告既
      已協請新竹市政府社會局幫其安排了上開工作，是否被告
      乙○○確係無力負荷該工作，本即有待被告乙○○實際就
      任該工作後，再來作觀察及認定，且倘其就任後確可認定
      係因身體因素而無力負擔該被安置之工作，被告乙○○亦
      可再商請新竹市政府社會局幫其作工作上之調整，藉以符
      合身心障礙者權益保障法所定保障、維護身心障礙者權益
      之精神，詎被告乙○○卻不願就任該工作，即逕以其身體
      無力負擔該工作為由而拒絕市政府之安置，並據此主張其
      因未受到妥善之安置，進而拒絕自該十四號房屋搬遷，則
      揆諸上開之說明，即難認被告乙○○此部分之辯解能夠成
      立。
  ２、次查，依被告乙○○提出之新竹市政府申訴審議決定通知
      書所載，其主文固然記載為「建議新竹市警察局斟酌個案
      具體情況給予延長適當續住期間」，惟查，該決定通知書
      之上開主文之內容，於法律上並無拘束原告之效力（故使
      用【建議】之字眼），況原告主張其於九十五年二月二十
      四日發函准予被告乙○○續住半年，於半年期滿後，被告
      乙○○並未搬遷，原告體念被告乙○○之困境，拖延一年
      三個月後，迨至九十六年五月三十一日始具狀提起本件之
      訴訟乙節，亦有其本件之起訴狀在卷可憑，堪信為實在。
      參以本件自原告提起本件訴訟時，迄至本件辯論終結日即
      九十七年八月二十九日之時，又已經歷了一年多，而此段
      期間被告乙○○亦仍使用該十四號房屋，是以原告在起訴
      前已准予被告乙○○續住該房屋，以及被告乙○○在原告
      起訴後，仍繼續使用該十四號房屋之期間尚屬非短等之情
      形，可認於此段被告乙○○繼續使用該房屋之期間內，應
      已有足夠之時間讓被告乙○○能夠就搬離該十四號房屋及
      搬遷後新住處等之事宜加以安排，即無再給予其延長續住
      期間之必要，是被告乙○○以上開申訴審議決定通知書之
      內容，辯稱其依法得續住該十四號房屋，未對原告構成無
      權占用乙節，亦難以採認。
  ３、按所有人對於無權占有或侵奪其所有物者，得請求返還之
      。對於妨害其所有權者，得請求除去之，民法第七百六十
      七條前段、中段定有明文。又按「國有財產撥給各地國家
      機關使用者，名義上雖仍為國有，實際上即為使用機關行
      使所有人之權利，故本院對於是類財產，向准由管領機關
      起訴，代國家主張所有權人之權利，被上訴人持有所有權
      狀及駐用房屋保管卡，原審認其得為起訴行使所有人之權
      利尚非無據。」（亦有最高法院著有51年台上字第2680號
      判例意旨可資參照）。依前所述，原告既已依前述民法第
      四百七十二條第四款之規定，合法終止其與原借用人周鄭
      秀英之全體繼承人間，就該十四號房屋之使用借貸關係，
      且被告乙○○目前之使用該房屋，又無何合法之權源，而
      原告復為該十四號房屋之管理人，且被告乙○○所占用該
      十四號房屋，其範圍即如附圖一所示，即1488-A部分、面
      積一六二平方公尺之木造及磚造建物，及1488 -B部分、
      面積二八平方公尺之庭院，及1488-C部分、面積一三平方
      公尺之庭院，又周鄭秀英就上開房屋之增建部分，並無獨
      立之出入口等情，亦已如前述，且有九十六年八月八日之
      勘驗筆錄在卷可憑，從而，原告主張依前述民法第七百六
      十七條所定物上請求權之法律關係，訴請被告乙○○將坐
      落於新竹市○○段一四八八地號土地上，如附圖一所示之
      1488 -A部分、面積一六二平方公尺之木造及磚造建物，
      及1488 -B部分、面積二八平方公尺之庭院，及1488-C部
      分、面積一三平方公尺之庭院，即該十四號房屋，遷讓交
      還原告，即有理由，應予准許。
  ４、次按依不當得利之法則，請求返還不當得利，以無法律上
      之原因而受利益致他人受有損害為其要件，故其請求返還
      之範圍，應以對方所受利益為限，無權占有他人土地，依
      社會通常觀念，顯然可能獲得有相當於租金之利益（最高
      法院六十一年台上字第一六九五號判例參照）。本件就原
      告另請求被告乙○○自雙方針對該十四號房屋之使用借貸
      關係終止之日起，至遷讓返還該房屋之日止，按月給付其
      使用該房屋之損害金一一二點五元部分，經查，因原告係
      至九十七年三月三十一日時，始對周鄭秀英之全體繼承人
      之一即壬○○，合法終止該十四號房屋之使用借貸關係，
      至此，原告始對周鄭秀英之全體繼承人，均合法終止該使
      用借貸關係之情，有卷二內所附之對壬○○有關準備書四
      狀繕本之送達證書在卷可憑，是原告請求被告乙○○給付
      不當得利之起算日，應係自使用借貸關係終止之翌日即九
      十七年四月一日起算，原告主張自使用借貸終止之該日起
      算，尚屬無據。又按城市地方房屋之租金，以不超過土地
      及其建築物申報總價額年息百分之十為限，土地法第九十
      七條第一項定有明文，經查，因該十四號房屋之課稅現值
      為一三五００元，有原告提出之該房屋之稅籍證明書一份
      在卷可憑，而本院審酌該十四號房屋係坐落在新竹市○○○道路之一即南大路之巷內，附近有住家及商家等情，認
      原告主張以該房屋價值即一三五００元之年息百分之十即
      一三五０元，作為被告乙○○使用該房屋一年所獲之不當
      得利數額，尚屬合理有據，且此亦為被告乙○○所不爭執
      。從而，原告對被告乙○○此部分不當得利之請求，於被
      告乙○○自九十七年四月一日起，至其遷讓返還該十四號
      房屋予原告之日止，按月給付原告一一二點五元（即一三
      五０除以十二）之範圍內，核屬有據，應予准許，至原告
      請求自終止使用借貸關係之該日即九十七年三月三十一日
      之不當得利部分，即無理由，應予駁回。
  ５、假執行之宣告：
      本件為簡易訴訟程序所為被告乙○○部分敗訴之判決，就
      被告乙○○敗訴部分，爰依民事訴訟法第三百八十九條第
      一項第三款之規定，依職權宣告假執行，並准被告乙○○
      供擔保後免為假執行。至就原告敗訴部分，其假執行之聲
      請已失所附麗，應併予駁回之。
  ６、本件判決之基礎已臻明確，兩造其餘之攻擊、防禦方法及
      舉證，核與判決結果無影響，爰不一一予以論列，併此敘
      明。
（二）就原告與被告辛○○、庚○○部分：
  １、原告主張坐落於新竹市○○段二六地號土地上，如附圖二
      即新竹市地政事務所96年9月27日土地複丈成果圖所示之
      26-A部分，面積一０二平方公尺，即門牌號碼為新竹市○○路一五八號之房屋，亦屬於國有財產，由原告機關管理
      使用，原告並以之作為職員宿舍，供原告機關之職員借貸
      使用。而被告辛○○於服職原告單位期間，曾於61年1月
      間借用原告所管理之該一五八號房屋居住，嗣被告辛○○
      於80年12月15日自新竹縣警察局退休，目前已遭法院宣告
      禁治產，由其女兒即被告庚○○擔任監護人，而被告辛○○先前有擅將該一五八號房屋，轉借予訴外人子○○使用
      之情形，業已構成民法第四百七十二條第一項第二款「借
      用人違反約定或依物之性質而定之方法使用借用物，或未
      經貸與人同意允許第三人使用者」，借用人得終止借貸契
      約之規定，且被告辛○○亦違反宿舍管理手冊第十一條及
      警察機關宿舍管理要點第十一條轉借他人使用之行為，復
      違反上開宿舍管理手冊第十條「離職及退休應在三個月內
      遷出... 」及警察機關宿舍管理要點第十四條「借用人..
      . 退休應在三個月內遷出」之規定，經原告多次以書面催
      討均置不理，原告已以本件起訴狀繕本之送達被告辛○○
      ，作為終止兩造間就該一五八號房屋借貸關係之意思表示
      ，且該房屋經履勘後，發現其現場僅遺留有些許破舊之傢
      俱、用品，且該房屋之增建部分，係附連在原有建物乙節
      ，已據原告提出該一五八號房屋之房屋稅籍證明書、戶籍
      謄本、訪問紀錄、原告寄予辛○○之書函及掛號回執、原
      告之起訴狀及該書狀繕本送達予被告辛○○、庚○○之送
      達證書、警察機關宿舍管理要點、宿舍管理手冊各一份為
      證，且經本院會同原告及地政人員履勘現場，並囑託地政
      人員測量後，有九十六年九月二十七日之勘驗筆錄及新竹
      市地政事務所檢送到院之附圖二在卷可參，而被告辛○○
      、庚○○經本院合法通知均未到庭，亦未提出書狀作何聲
      明或陳述，堪信原告上開之主張為真實。
  ２、按所有人對於無權占有或侵奪其所有物者，得請求返還之
      。對於妨害其所有權者，得請求除去之，民法第七百六十
      七條前段、中段定有明文。依前所述，原告既已因被告辛○○擅將該一五八號房屋轉借予訴外人子○○使用，而合
      法對被告辛○○予以終止該一五八號房屋之使用借貸關係
      ，是被告辛○○、庚○○二人之使用該房屋，對原告而言
      即屬無權占用，而原告復為該一五八號房屋之管理人，從
      而，原告主張依前述民法第七百六十七條所定物上請求權
      之法律關係，訴請被告辛○○、庚○○將坐落於新竹市○○段二六地號土地上，如附圖二所示之26-A部分，面積一
      ０二平方公尺，即門牌號碼為新竹市○○路一五八號之房
      屋，遷讓交還原告乙節，即屬有據，應予准許。
  ３、另就原告請求被告辛○○、庚○○連帶給付原告有關占用
      該一五八號房屋之不當得利部分，經查，因該一五八號房
      屋之課稅現值為一九五００元，此有原告提出之該房屋之
      房屋稅籍證明書一份在卷可參，而本院審酌該房屋係位在
      新竹市○○道路之一即南大路上，附近有住家及商家等情
      ，認原告主張以該房屋價值即一九五００元之年息百分之
      十即一九五０元，作為被告辛○○、庚○○使用該房屋一
      年所獲之不當得利數額，尚屬合理有據，應堪採認。從而
      ，原告主張依不當得利之法律關係，請求被告辛○○、庚○○二人，自起訴狀繕本送達之翌日即九十七年五月十七
      日起，至被告辛○○、庚○○遷讓返還該房屋予原告之日
      止，按月連帶給付原告一六二點五元（即一九五０元除以
      十二），於法亦屬有據，亦應予以准許。
  ４、假執行之宣告：
      本件為簡易訴訟程序所為被告辛○○、庚○○全部敗訴之
      判決，爰依民事訴訟法第三百八十九條第一項第三款之規
      定，依職權宣告假執行。
（三）本件原告依所有物返還請求權之法律關係，分別請求被告
      乙○○、辛○○及庚○○，將該十四號、一五八號房屋遷
      讓返還予原告部分，既已獲准許，則原告依選擇合併之關
      係，另主張依借用物返還請求權之法律關係向被告為該部
      分之請求，即無庸予以審究。
丙、訴訟費用負擔之依據：民事訴訟法第七十九條、第八十五條
    第二項。
中    華    民    國    97    年     10    月    14    日
                  新竹簡易庭    法  官  鄭政宗
以上正本係照原本作成。
如對本判決上訴，須於判決送達後20日內向本院提出上訴狀。
中    華    民    國    97    年     10    月    14    日
                                書記官  曾柏方


司法院資訊處製作；財團法人民間司法改革基金會備份。
